【裁判字號】    95,訴,269
【裁判日期】    951113
【裁判案由】    給付借款
【裁判全文】
臺灣嘉義地方法院民事判決               95年度訴字第269號
原      告  丁○○
訴訟代理人  蔡碧仲律師
            陳惠如律師
            陳怡禎律師
被      告  甲○○
訴訟代理人  乙○○
上列當事人間請求給付借款事件，本院於民國95年10月31日言詞
辯論終結，判決如下：
    主  文
原告之訴及假執行之聲請均駁回。
訴訟費用由原告負擔。
    事實及理由
壹、程序方面：
    訴狀送達後，原告不得將原訴變更或追加他訴。但有下列各
    款情形之一者，不在此限：…三、擴張或減縮應受判決事項
    之聲明者。民事訴訟法第255條第1項第3款定有明文。原告
    起訴原請求被告給付新台幣（下同）120萬元及自民國84年5
    月1日起至清償日止，按週年利率5%計算之利息，嗣將法定
    遲延利息起算日減縮自95年3月31日起算，依上揭條文規定
    ，尚無不合，應予准許。
貳、實體方面：
一、原告主張：
  （一）被告原為佳慶行（82年11月10日經核准設立，83年2月8
        日為歇業登記，實際經營至83年6月間）之負責人，而
        原告原為其岳父（原告之女丙○○原為被告之妻，然已
        於94年7月22日協議離婚並辦畢離婚登記），84年3、4
        月間，因被告事業經營困難曾陸續委請丙○○代為向原
        告借款，自83年3月起陸續向原告借款共計120萬元，此
        有被告親筆信函及記帳表足證，原告於95年2月27日寄
        發存證信函催告被告應於95年3月30日前返還上開借款
        ，然被告迄今仍未清償分文，爰依消費借貸之法律關係
        ，請求被告返還借款等語。並聲明：（一）被告應給付
        原告120萬元及自95年3月31日起按週年利率5％計算之
        利息。（二）原告願供擔保，請准宣告假執行。
  （二）對被告抗辯所為之陳述：
      1.被告否認曾委託丙○○向原告借款，並舉丙○○書寫之
        二紙離婚協議書草稿為證，然依該二紙離婚協議書草稿
        以觀，其上分別記載「損害賠償：84年男方經商失敗向
        岳父（丁○○）借款150萬元，事後這筆借款由女方賺
        錢代為償還，現女方已40歲，高中畢業又苦無積蓄，往
        後的生活費堪慮，故要求賠償150萬元。」、「損害賠
        償84年男方經商失敗向岳父（丁○○）借款150萬元
        ，事後這筆借款由女方賺錢代為償還，其他男方支付20
        萬，女方已40歲，高中畢業又苦無積蓄，往後的生活堪
        慮，故要求賠償130萬元。」，若非被告向原告借款，
        其上怎會有「向岳父丁○○借款」或「由女方賺錢代為
        償還」之記載？且被告與丙○○協議離婚時，早已就被
        告向原告借款之返還清償事宜為商談，被告竟於95年9
        月26日答辯狀稱其對接獲原告存證信函催告其返還借款
        乙事震驚不已，被告所言實不可採。
      2.被告辯稱原告95年5月12日起訴狀所附之信函及記帳表
        係聽從丙○○建議才如此撰寫，然查，被告若未曾向原
        告借款且係聽從丙○○之建議才撰寫前揭信函，則被告
        僅需將前揭信函寄予其他上門催討之債權人即可，又何
        需將此信函寄予原告，益見被告所言不實。
二、被告辯稱：被告從未向原告借款，亦未授權丙○○向原告借
    款，若丙○○有向原告借款，亦是原告父女間的事，被告完
    全不知情。且假設丙○○有向原告借款，依丙○○於草擬之
    離婚協議書中所載，亦已清償完畢。至於被告與債權人商討
    還款事宜之信函及記帳表係被告事業經營困難時，為讓債權
    較少之債權人知難而退，丙○○叫被告所寫，上揭信函從未
    寄給原告，況且原告原為被告岳父，被告怎會直呼岳父為「
    丁○○先生」，最後署名怎麼可能書寫「弟甲○○敬上」。
    且原告與丙○○就本件借款過程之陳述互相矛盾，原告之請
    求無理由等語。並聲明（一）駁回原告之訴及假執行之聲請
    。（二）如受不利之判決，願供擔保，請准免為假執行。
三、原告主張被告於84年3月起陸續委託丙○○向其借款120萬元
    ，並提出上開信函及記帳表為證並聲請訊問證人丙○○，而
    被告雖承認上揭信函及記帳表係其筆跡，惟否認曾向原告借
    款120萬元，且未委託丙○○向原告借款，並以前揭情詞置
    辯，是本件應審究者乃係兩造間就系爭120萬元款項是否成
    立消費借貸契約？被告是否委任丙○○向原告借款？茲認定
    如下：
（一）按當事人主張有利於己之事實者，就其事實有舉證之責任
      ，民事訴訟法第277條前段定有明文。依此，民事訴訟如
      係由原告主張權利者，應先由原告負舉證之責，若原告先
      不能舉證，以證實自己主張之事實為真實，則被告就其抗
      辯事實即令不能舉證，或其所舉證據尚有疵累，亦應駁回
      原告之請求，最高法院亦於17年上字第917號著有判例意
      旨可稽。次按，請求履行債務之訴，除被告自認原告所主
      張債權發生原因之事實外，應先由原告就其主張此項事實
      ，負舉證之責任。依此，當事人主張有金錢借貸關係存在
      者，即須就其發生所須具備之特別要件，即金錢之交付及
      借貸意思表示互相一致負舉證之責任（最高法院43年台上
      字第377號判例意旨、81年度台上字第2372號判決要旨參
      照）。本件被告既否認曾向原告借款120萬元，且未委託
      丙○○以被告名義向原告借款，依前揭舉證責任分配責任
      原則所示，自應由原告就被告向其借款120萬元之事實負
      舉證責任。
（二）雖原告提出上開信函及記帳表為證並聲請訊問證人丙○○
      。然查：
    1.原告於本院審理時陳述：「（你有借款給被告多少？）一
      百二十萬元。」「（馮先生有無親自打電話說要向你借錢
      ？）沒有，他都委託我女兒丙○○回來拿。（幾次借款？
      ）分4、5次借款。」「（在何處交付錢？）都在家裡，都
      是前一天打電話跟我說，然後我領錢給他，如果家裡有現
      金就拿現金給他。」「（是否曾經向他催討過？）因為是
      自己的女兒，所以都沒有催討過。（有無向甲○○催討過
      ？）不曾。」「（你交錢的地點？）我家的客廳。」「（
      你女婿有無提過向你借一百二十萬的事？）沒有。」「（
      有無說何時還錢？）沒有。（這4、5次借錢的時間為何？
      ）大約一年間慢慢借的。都沒有說何時還錢。」（見本院
      95年9月26日言詞辯論筆錄）。
    2.證人丙○○於本院審理時證稱：「（借錢的時候，是否都
      事先與原告聯絡？）有時候很急，就會直接回家跟原告借
      。（你大概跟你爸爸借給次？）很多次，大概4至6次左右
      。」「（你直接回去跟你爸爸借的，大概有幾次？）大概
      兩三次吧，一般都會事先聯絡。（你爸爸都在何處交錢給
      你？）都是在家裡，有時候在客廳，有時候在房間，錢多
      的時候就在房間裡，當時有我媽媽在場。）」「（有無說
      何時要還？）有說有錢就會還，是想收到錢就會還。（你
      爸爸有無跟你催討過錢？）有時候會，因為當時我先生在
      大陸賺很多錢。他們不說我自己也會覺得不好意思。」「
      （為何離婚協議書中有一次上面寫說向原告借一百五十萬
      元？）是在我做完月子之後，又借了三十萬元，所以應該
      是借一百五十萬元才對。（前面的一百二十萬元約隔多久
      借的？）約八十四年初到八十四年五月間借的。因為我要
      生小孩之前有些事情我就不管，我是八十四年六月生產。
      」「（你前夫委託你回去借錢，有無證據？）沒有。」（
      見本院95年9月26日言詞辯論筆錄）。
   3.查原告稱被告向其借款120萬元，證人丙○○卻證稱被告向
     原告借款150萬元；另就借款過程、時間及地點，原告稱證
     人丙○○都是前一天打電話先聯絡，於1年時間慢慢借，並
     於家裡客廳交錢，證人丙○○卻證稱有時候很急，就會直
     接回家跟原告借，約2、3次，84年初至84年5月間借，在原
     告家裡客廳或房間交錢；而就原告有無催討本件借款，原
     告與證人丙○○之陳述亦互相歧異。核原告與證人丙○○
     就本件借款之金額、過程、時間、地點及原告有無催討本
     件借款之陳述有諸多不符，故上開證詞尚難執為與有利於
     原告之認定。
   4.又查，被告於上開信函記載：「歷經一個月地下錢莊在利
     滾利之下，家父及丈人籌資約1百20萬處理，從此家父及丈
     人已無法再支援本人繼續經營。」；另記帳表之負債表列
     有丁○○，票期9月30日，120萬元（見本院卷第8、10頁）
     。然原告於本院審理時既稱「都沒有說何時還錢」（見本
     院卷第51頁），上開記帳表卻記載票期9月30日，與原告所
     述即有不符，再按交付金錢之原因多端，或為買賣，或為
     贈與，或因其他之法律關係而為交付，非謂一有金錢之交
     付，即得推論授受金錢之雙方當然為消費借貸關係。若僅
     證明有金錢之交付，未證明借貸意思表示互相一致者，尚
     不能認有金錢借貸關係存在。查上開信函及記帳表所載內
     容並未能證明兩造借貸意思表示相互一致，尚不能認有消
     費借貸關係存在。
   5.又證人丙○○於草擬之離婚協議書雖記載「向岳父丁○○
     借款」或「由女方賺錢代為償還」等字，惟被告並未於其
     上簽名，上開離婚協議書仍無法證明被告向原告借款之事
     實；另原告復未能提出被告委託證人丙○○向其借款之證
     據，依據上述見解，難認原告與被告間有消費借貸之關係
     存在。
四、從而，原告本於消費借貸之法律關係，請求被告應給付原告
    120萬元，及自95年3月31日起至清償日止，按年息百分之5
    計算之利息，即屬無據，應予駁回。又原告之訴既經駁回，
    則其假執行之聲請即失所附麗，應併予駁回。
五、本件事證已臻明確，兩造其餘攻擊防禦方法及所提證據，經
    審酌後，認與本判決結果不生影響，爰不一一論述，附此敘
    明。
據上論結，本件原告之訴為無理由，依民事訴訟法第78條，判決
如主文。
中    華    民    國    95    年    11    月    13    日
                  民事第一庭法官    吳芝瑛
以上正本係照原本作成
如不服本判決，應於送達後20日內，向本院提出上訴狀並表明上
訴理由，如於本判決宣示後送達前提起上訴者，應於判決送達後
10日內補提上訴理由書（須附繕本）。
中    華    民    國    95    年    11    月    13    日
                            書記官  李天祥


司法院資訊處製作；財團法人民間司法改革基金會備份。
